【裁判字號】    94,上更(一),336
【裁判日期】    950221
【裁判案由】    違反水土保持法
【裁判全文】
臺灣高等法院高雄分院刑事判決     94年度上更(一)字第336號
上  訴  人
即  被  告  甲○○
上列上訴人因違反水土保持法案件，不服臺灣屏東地方法院90年
度訴字第252 號中華民國90年5 月30日第一審判決（起訴案號：
臺灣屏東地方法院檢察署89年度偵字第6343號），提起上訴，判
決後經最高法院發回更審，本院判決如左：
      主      文
原判決撤銷。
甲○○在國家公園範圍內土地，需實施水土保持處理與維護，未
先擬具水土保持計畫，致生水土流失，處有期徒刑捌月；又在國
家公園範圍內土地，需實施水土保持處理與維護，未先擬具水土
保持計畫，致生水土流失，處有期徒刑陸月；應執行有期徒刑拾
壹月。
      事      實
一、甲○○於民國（以下同）81年9 月間，向張萬進購買坐落屏
    東縣滿州鄉○○○段1545-1、1549、1767、1550號等土地之
    耕作使用權，其明知上開4 筆土地位於內政部營建署墾丁國
    家公園管理處（以下簡稱墾管處）所轄範圍內，係屬國有林
    地由財政部國有財產局管理，未經同意不得於國家公園範圍
    內土地為開發或利用，竟於84年10月間，在上開第1545-1地
    號上，未依法先擬具水土保持計畫書，送請主管機關屏東縣
    政府會同國家公園管理機關核定，即大肆開挖整地興建大型
    鐵皮屋，面積約0.0782公頃，因而破壞該地原有植物覆蓋，
    加速土壤之沖蝕（未致公共危險），屏東縣政府據報於85年
    6 月26日以違反水土保持法裁決處罰鍰新台幣8 萬元，並令
    其將興建房屋自行拆除，濫墾坡地限於85年7 月30日前完成
    植生綠化工作；又經內政部營建署墾丁國家管理處先後於85
    年7 月15日處以罰鍰新台幣1 千8 百元，又於85年7 月22日
    函令其於85年7 月31日前回復原狀，未料甲○○竟均置之不
    理，嗣自87年1 月7 日起陸續天雨，致受讓前所搭建之擋土
    牆傾斜，水土流失嚴重，期間且迭經墾管處限期回復原狀均
    未置理。其又另行起意，復於89年10月間某日，雇請不知情
    之張龍田駕駛挖土機等大型機具，未依法先擬具水土保持計
    畫書，送請主管機關會同國家公園管理機關核定，即在上開
    第1545-1及第1549號2 筆國家公園範圍內土地上整地，清除
    雜草及銀合歡等原有植被，欲供種植農作，致使該土地裸露
    ，又因連日下雨導致該處水土流失。
二、案經內政部營建署墾丁國家公園管理處移送台灣屏東地方法
    院檢察署檢察官偵查起訴。
      理      由
一、訊之上訴人甲○○固坦承未經主管機關核可且未擬具水土保
    持計畫書，而於84年10月間在上開1545-1地號國家公園範圍
    內土地上整建後興建大型鐵皮屋建物，另於89年10月間雇請
    挖土機在上開1545-1及1549號2 筆國家公園範圍內土地上整
    地，嗣因天雨導致水土流失之事實不諱，然矢口否認有何違
    反水土保持法等犯行，辯稱：鐵皮屋前擋土牆已傾斜約3 年
    ，因迭遭墾管處罰款而不敢動工改善，另89年10月間僅請怪
    手除草，並未挖掘，造成水土流失純係天災，我未犯罪云云
    。惟查：
（一）上訴人甲○○未經許可擅自於國家公園管領之上開1545-1
      地號土地內搭建鐵皮屋，嗣並於第1545-1號及1549號國家
      公園管領土地僱工駕駛開挖樹頭，清除植被一節，業據上
      訴人甲○○於偵查（見偵查卷第29頁背面、第30頁正、反
      面）及原審中（見原審卷第15頁、第17頁）自承在卷，核
      與證人即墾管處企劃課技正徐茂敬於偵查中證述之情節相
      符（見偵查卷第31頁正、反面），前開證人徐茂敬於偵查
      中之陳述，並無顯不可信之情況，依刑事訴訟法第159 條
      之1 第2 項規定自得採為証据，並有內政部營建署墾丁國
      家公園管理處違反國家公園法事件通知單及處分書、內政
      部警政署墾丁國家公園警察隊舉發違反國家公園法案件通
      知單、土地登記簿謄本及現場相片等件附於偵查卷可稽。
      而搭建鐵皮屋之時間，公訴人及原審均認係84年底某日，
      但依行政院農業委員會林務局農林航空測量所（以下簡稱
      航照所）依據其所拍攝之航照圖所示：「(一)81年12月7 日
      航攝：有果園及樹林存在。(二)82年12月26日航攝：無房屋
      、有擋土牆、有空地存在。(三)83年5 月10日航攝：無房屋
      、有擋土牆、有空地存在。(四)84年10月16日航攝：整地後
      有房屋、有空地、有擋土牆存在。(五)85年2 月7 日航攝：
      有房屋、有空地、有擋土牆存在。」，此有該所92年2 月
      11 日 農測秘字第0929100208號函1 份附於本院上訴審卷
      第216 頁、第217 頁可憑，由此可見上訴人甲○○係於84
      年10月16日之前將房屋興建完成，因此公訴人及原審均認
      上訴人甲○○此部份之犯罪時間為84年底某日，尚有誤會
      ，應為84年10月間較為正確。
（二）上開第1545-1地號經開發興建鐵皮屋、停車場等建物，致
      該處土壤裸露，且附近之擋土牆已經傾斜破壞，擋土牆內
      部分土壤掏空，二擋土牆間土壤經水溝蝕，擋土牆外平地
      溝蝕亦甚嚴重；而1545-1地號及第1549地號之山坡林地，
      經人以大型機具整為台階狀，原植生殘株堆置一旁，土壤
      裸露，坡面溝蝕現象明顯，坡下排水設施破壞，農路下邊
      坡擋土牆淘空破壞，水土流失嚴重之事實，均有卷附相片
      在偵查卷可資件証，且經檢察官到場勘驗屬實，亦有勘驗
      筆錄在卷足憑，本件於偵查中檢察官請國立屏東科技大學
      張文詔教授會同到場履勘，亦認上開2 筆地號土地遭不當
      開發整地，致溝蝕現象明顯，水土流失嚴重，有該大學89
      年12月20日89屏科大建保字第6879號函1 份附於偵查卷第
      44頁、第45頁可稽，且經證人張龍田於本院90年8 月15日
      上訴審調查時陳稱：「我是龍田工程行負責人，從事重機
      械出租和承包工程的工作，因為我工程行也有請人，在89
      年10月間，甲○○有委託我去整理其所有的山坡地，工作
      內容是因為被告的山坡地上有倒塌的現象，有些水流都流
      下來，所以甲○○就要我去整理整理，因甲○○在山坡地
      上有種植芒果，所以要恢復地形，怪手是要整理當時的雜
      草，以及整理排水溝、擋土牆的工程，我去到山坡的時候
      ，山坡地有一層一層的形狀，但因年久失修，所以不太明
      顯，當時山坡流下來水流有將山坡地沖蝕成一條溝渠的現
      象。」等語明確（見本院上訴審卷第27頁、第28頁）。是
      上訴人甲○○開挖上開地號土地顯然未依水土保持技術規
      範實施水土保持之處理與維護至明。
（三）上訴人甲○○復自承並未擬具水土保持計畫送請主管機關
      會同國家公園管理機關核定，則其未經算計開挖整地期間
      因天候等因素對土壤、坡地裸露造成之影響，而擅自僱工
      開挖整地，是其對致生水土流失之結果，自應負責，無法
      僅憑天災一語帶過。另上訴人自承上開擋土牆傾斜已約3
      年之事實，而上訴人甲○○於上開擋土牆傾斜期間因擅行
      搭蓋鐵皮屋迭遭處行政罰鍰並限令回復原狀而均未改善一
      節，有內政部營建署墾丁國家公園管理處違反國家公園法
      事件通知單及處分書、內政部警政署墾丁國家公園警察隊
      舉發違反國家公園法案件通知單及墾管處函、屏東縣政府
      於85年6 月26日以違反水土保持法裁決處罰鍰新台幣8 萬
      元，並令其將興建房屋自行拆除，濫墾坡地限於85年7 月
      30日前完成植生綠化工作（見偵查卷第53頁）等文件在偵
      查卷可證（偵查卷49至68頁），可見上訴人甲○○並不畏
      懼相關機關之裁罰，則其辯稱因畏懼遭墾管處處罰，而遲
      未補強傾壞之擋土牆等語，亦無足信。
（四）上開射麻裡段1545-1、1549、1767、1550號等土地，經檢
      察官向屏東縣恆春地政事務所函查結果，均未公告為「山
      坡地」，此有該所90年3 月16日90屏恒地一字第1084號函
      1 份在偵查卷第98頁足憑，而依水土保持法第3 條第3 款
      及山坡地保育利用條例第3 條規定「山坡地」，係指「國
      有林事業區、試驗用林地、保安林地，及經中央或直轄市
      主管機關參照自然形勢、行政區域或保育、利用之需要，
      就合於下列情形之一者劃定範圍，報請行政院核定公告之
      公、私有土地：(一)標高在1 百公尺以上者。(二)標高未滿1
      百公尺，而其平均坡度在百分之5 以上者。」，可見除須
      符合其坡度之規定外，尚需報請行政院核定公告之公、私
      有土地，若未經中央或直轄市主管機關依上開規定報請行
      政院核定公告之公、私有土地，即難認屬上開法律規定之
      所謂「山坡地」，因此上開4 筆土地並非水土保持法及山
      坡地保育利用條例所謂之「山坡地」甚明。然上開4 筆土
      地，係在國家公園範圍內之土地，亦有該4 筆土地之土地
      登記謄本各1 份在偵查卷第99頁至第102 頁可考；又屏東
      縣滿州鄉○○○段1545-1、1549、1767、1550號土地係於
      73 年1月1 日劃入墾丁國家公園範圍內，屬於國家公園內
      一般管制區林業用地，此有內政部營建署墾丁國家公園管
      理處94年12月7 日營墾企字第0940008181號函及95年1 月
      13 日 營墾企字第0950000264號函可憑（本院本審卷第23
      、41 頁）， 因此上開4 筆土地確屬水土保持法第14條所
      稱在國家公園範圍內之土地無訛，應可認定。
（五）上訴人甲○○於81年9 月26日自張萬進受讓上開4 筆土地
      之耕作使用權，然於82年11月15日始與屏東縣政府簽約，
      有國有原野及區外保安林解除地清理租地造林契約書1 份
      附於偵查卷第86頁至第92頁可憑，可見上訴人甲○○應係
      於受讓後始使用該4 筆土地，而依航照所依據其所拍攝之
      航照圖所示：「(一)81年12月7 日航攝：有果園及樹林存在
      。(二)82年12月26日航攝：無房屋、有擋土牆、有空地存在
      。(三)83年5 月10日航攝：無房屋、有擋土牆、有空地存在
      。(四)84年10月16日航攝：整地後有房屋、有空地、有擋土
      牆存在。(五)85年2 月7 日航攝：有房屋、有空地、有擋土
      牆存在。」，此有該函1 份附於本院上訴審卷可憑，已如
      前述，由上開函示可知，上訴人甲○○應有於84年10月間
      整地搭建房屋無誤，可見上訴人甲○○嗣後於法院調查及
      審理中一再否認有搭建鐵皮屋一節，顯不足採。至證人尤
      端璋於本院上訴審於90年8 月15日調查時陳稱：「本案的
      系爭土地地主張萬進以1 千6 百萬元讓渡給甲○○的事情
      我不清楚，是轉售後我聽甲○○告訴我的，79年間起先張
      萬進在耕種土地的時候我就常常去那片土地上，而後常常
      去的時候就和張萬進認識，後來我再去的時候發現是變成
      甲○○在耕種，我才知道土地轉讓給甲○○了，該土地上
      的鐵皮屋在79年間張萬進耕作的時候就有了，而擋土牆在
      更早更早前就有了，後來甲○○買了土地以後，鐵皮屋內
      就有在放他的怪手和耕種的車子，土地轉讓給甲○○的時
      候，我也有常常去土地上檢東西」等語（見本院上訴審卷
      第31頁），然其證言與行政院農業委員會林務局農林航空
      測量所依據其所拍攝之航照圖所示房屋出現時間不符，故
      不足為採，不得以此作為有利於上訴人甲○○之認定。
（六）公訴人及原審均認上訴人甲○○於84年底某日，在上開第
      1545-1地號上興建停車場及擋土牆云云。然依據上開行政
      院農業委員會林務局農林航空測量所依據其所拍攝之航照
      圖所示：「(一)81年12月7 日航攝：有果園及樹林存在。(二)
      82年12月26日航攝：無房屋、有擋土牆、有空地存在。(三)
      83年5 月10日航攝：無房屋、有擋土牆、有空地存在。」
      ，而擋土牆之面積及範圍甚大，花費應不菲，並非一般人
      所能負擔，亦非短時間所能興建完成，上訴人甲○○不可
      能花費如此龐大之金額興建擋土牆，何況該擋土牆於81年
      12月7 日航照所拍攝時尚未有之，直至82年12月26日航照
      所拍攝時始有，可見應在該段時間所興建，上訴人甲○○
      辯稱係屏東縣政府以公務預算興建云云，雖本院前審向屏
      東縣政府函查結果，因已超過檔案保存年限，該府已無此
      資料，有該府90年9 月3 日90屏府農保字第136844號函1
      份附於本院上訴審卷第48頁可憑，且屏東縣滿洲鄉公所亦
      函覆本院：「因颱風侵襲本所檔案室故無法覓得原核辦公
      文書件。」，有該所91年11月22日函1 份附於本院卷第17
      6 頁足考，然綜合上情可知，該擋土牆應非上訴人甲○○
      所建，足以認定。至停車場部分，據上開航照所拍攝之航
      照圖所示，於82年12月26日航攝有空地存在，因此停車場
      是否即為空地，則從航照圖上無法認定，上訴人甲○○又
      否認為其所興建，依罪疑惟輕之法則，尚難認此部分設施
      亦為上訴人甲○○所為。
    綜上所述，上訴人甲○○應有於84年10月間，在該地開挖整
    地興建大型鐵皮屋，面積約0.0782公頃，因而破壞該地原有
    植物覆蓋，加速土壤之沖蝕；又於89年10月間某日，雇請不
    知情之張龍田駕駛挖土機等大型機具，上開國家公園範圍內
    土地上整地，清除雜草及銀合歡等原有植被，欲供種植農作
    ，致使該土地裸露，因下雨導致該處水土流失之行為，事証
    明確，上訴人甲○○所辯係卸責之詞，不足採信，其犯行已
    堪認定。
三、按水土保持法制定之目的，係為實施水土保持之處理與維護
    ，以保育水土資源，涵養水源，減免災害，促進土地合法利
    用，增進國民福址；而山坡地保育利用條例，則限縮於山坡
    地之保育、利用，而指依自然持徵、應用工程、農藝或植生
    方法，以防治沖蝕、崩坍、地滑、土石流失等災害，保護自
    然生態景觀，涵養水源等水土保持處理與維護，並為經濟有
    效之利用，二者適用之範圍不同，然水土保持法為山坡地保
    育利用條例之特別法，但山坡地保育利用條例僅適用於山坡
    地，茍非山坡地則無該條例之適用。上訴人甲○○於84年10
    月間，未經主管機關核可且未擬具水土保持計畫書，而在上
    開1545-1地號國家公園範圍內土地上整建後興建大型鐵皮屋
    建物，致水土流失，上訴人甲○○此部分所為，核係犯水土
    保持法第33條第1 項第2 款、第3 項前段之罪。又上訴人甲
    ○○另於89年10月間雇請挖土機在上開1545-1及1549號國家
    公園範圍內土地開發整地，致水土流失，核上訴人甲○○此
    部分所為，亦係犯水土保持法第33條第1 項第2 款、第3 項
    前段之罪。上訴人甲○○所犯上開二罪，時間相距約5 年，
    案發二地並未連接，一為建築開發，一為整理坡地，顯係犯
    意各別，應予分論併罰。公訴人認上訴人上開2 次犯行，應
    另論以水土保持法第32條第1 項、國家公園法第13條第8 款
    、第14條第10款之罪，且彼此間為法規競合關係，應從一重
    之水土保持法第33條第1 項第2 款、第3 項前段規定處斷云
    云；然查系爭土地係國家公園範圍內土地，故其開發應依水
    土保持法第14規定，先擬具水土保持計劃，送請主管機關會
    同國家公園管理機關核定，上訴人甲○○違反規定自應依同
    法第33條第1 項第2 款、第3 項前段處斷，而該法第32條第
    1 項所規範之範圍非國家公園範圍內土地，故不另論以該罪
    。又按違反國家公園法第13條第8 款、第14條第10款之規定
    ，依該法第26條處罰，然該條係處1 千元以下罰鍰，為行政
    罰，故公訴人於此均有所誤會，但其認係法條競合，故不另
    為無罪之諭知；又公訴人認上訴人甲○○另犯區域計畫法第
    22條之罪，惟查區域計畫之主管機關屏東縣政府並未將前述
    土地列入依區域計畫法第21、22條之規定辦理，此有屏東縣
    政府95年1 月13日屏府地用字第0950009934號函可憑，是上
    訴人甲○○亦不構成違反區域計畫法第22條之罪，亦不另為
    無罪之諭知，附此敘明。又上訴人甲○○僱用不知情之人駕
    駛大型機具在上開第1545-1地號及第1549地號土地上整地，
    為間接正犯。
四、原審予以論科，固非無見；惟查：（一）本件系爭上開4 筆
    土地，並非水土保持法及山坡地保育利用條例所謂之「山坡
    地」甚明，故無山坡地保育利用條例之適用，原審認上訴人
    甲○○先後2 次之行為均係犯山坡地保育利用條例第35條第
    3 項前段之罪，尚有未洽。（二）上訴人甲○○興建大型鐵
    皮屋之時間，依前所述，應係於84年10月間整地搭建無誤，
    原審認係84年底某日所建，尚有違誤。（三）又上訴人甲○
    ○並未興建擋土牆及停車場，原審認擋土牆及停車場係上訴
    人所建，亦有未當。（四）區域計畫之主管機關屏東縣政府
    並未將前述土地列入依區域計畫法第21、22條之規定辦理，
    是上訴人甲○○應不構成違反區域計畫法第22條之罪，已如
    前述，原審認上訴人甲○○另構成區域計畫法第22條之罪，
    亦有違誤。上訴人甲○○上訴意旨否認犯罪，指摘原判決不
    當，雖無理由，惟原判決既有上開可議，自屬無可維持，應
    予撤銷改判。審酌上訴人甲○○犯罪之動機、目的、開挖山
    坡地之面積尚巨、迭遭裁罰仍未改善，造成水土流失，其第
    2 次所犯是將原植物剷除欲供做種植作物使用等一切情狀，
    爰分別量處如主文第2 項所示之刑，並定其應執行刑為有期
    徒刑11月。
據上論斷，應依刑事訴訟法第369 條第1 項前段、第364 條、第
299 條第1 項前段，水土保持法第33條第1 項第2 款、第3 項前
段，刑法第11條前段、第51條第5 款，判決如主文。
本案經檢察官陳國全到庭執行職務。
中    華    民    國    95    年    2    月    21    日
                  刑事第六庭  審判長法  官  王憲義
                                    法  官  李璧君
                                    法  官  張盛喜
以上正本證明與原本無異。
如不服本判決應於收受本判決後10日內向本院提出上訴書狀，其
未敘述上訴理由者，並得於提起上訴後10日內向本院補提理由書
狀（均須按他造當事人之人數附繕本）「切勿逕送上級法院」。
中    華    民    國    95    年    2     月    21    日
                                    書記官  林明威
附錄本判決論罪科刑法條：
水土保持法第14條
  國家公園範圍內土地，需實施水土保持處理與維護者，由各該
  水土保持義務人擬具水土保持計畫，送請主管機關會同國家公
  園管理機關核定，並由主管機關會同國家公園管理機關監督水
  土保持義務人實施及維護。
水土保持法第33條
有下列情形之一者，處新台幣6 萬元以上30萬元以下罰鍰：
一、違反第8 條第1 項規定未依水土保持技術規範實施水土保持
    之處理與維護，或違反第22條第1 項，未在規定期限內改正
    或實施仍不合水土保持技術規範者。
二、違反第12條至第14條規定之一，未先擬具水土保持計畫或未
    依核定計畫實施水土保持之處理與維護者，或違反第23條規
    定，未在規定期限內改正或實施仍不合水土保持技術規範者
    。
前項各款情形之一，經繼續限期改正而不改正者或實施仍不合水
土保持技術規範者，按次分別處罰，至改正為止，並令其停工，
得沒入其設施及所使用之機具，強制拆除及清除其工作物，所需
費用，由經營人、使用人或所有人負擔。
第1 項第2 款情形，致生水土流失或毀損水土保持之處理與維護
設施者，處6 月以上5 年以下有期徒刑，得併科新台幣60萬元以
下罰金；因而致人於死者，處3 年以上10年以下有期徒刑，得併
科新台幣80萬元以下罰金；致重傷者，處1 年以上7 年以下有期
徒刑，得併科新台幣60萬元以下罰金。


司法院資訊處製作；財團法人民間司法改革基金會備份。
